【裁判字號】    95,上易,155
【裁判日期】    951121
【裁判案由】    分割共有物等
【裁判全文】
臺灣高等法院民事判決                 95年度上易字第155號
上  訴  人  甲○○
被  上訴人  乙  ○
            丙○○
共      同
訴訟代理人  楊  揚律師
上列當事人間請求分割共有物事件，上訴人對於中華民國95年 1
月13日臺灣臺北地方法院94年度訴字第2621號第一審判決提起上
訴，經本院於95年11月7日言詞辯論終結，判決如下：
    主      文
原判決關於命上訴人給付被上訴人丙○○超過新台幣壹拾伍萬陸
仟零肆拾肆元本息部分及該部分假執行之宣告暨訴訟費用之裁判
均廢棄。
上開廢棄部分，被上訴人丙○○在第一審之訴及假執行之聲請均
駁回。
其餘上訴駁回。
第一、二審訴訟費用由上訴人負擔四分之三，餘由被上訴人負擔
。
    事實及理由
一、被上訴人主張：(一)坐落台北市○○○路○段206-1號（建號20
    03）之房屋（下稱系爭建物），為第三人鄭敏光於民國（下
    同）68年間與地主合建，與高秋潮為共同原始起造人各取得
    應有部分1/2。89年7月06日鄭敏光過世，除被上訴人丙○○
    外之其餘繼承人聲明拋棄繼承，被上訴人因繼承而取得系爭
    建物所有權1/2。嗣於94年 1月24日將系爭建物所有權1/2賣
    予被上訴人乙○，並辦理所有權移轉登記完畢。(二)被上訴人
    丙○○自繼承開始至94年 1月24日止，與上訴人共有系爭建
    物，期間有4年4月20日，上訴人自取得所有權後，即以超過
    其權利範圍使用收益，致被上訴人丙○○受有損害，查上訴
    人於93年起以每月租金新台幣 （下同）3萬8000元出租系爭
    建物與第三人韓行陽，依每月各半之租金即1萬9000元計算
    之不當得利，上訴人應返還100萬666元予被上訴人丙○○。
    (三)自94年01月24日起，被上訴人乙○與上訴人共有系爭建物
    ，上訴人不願協議分管契約，然系爭建物原物分配顯有困難
    ，請求准予變賣後按比例分配，並終止共有關係。為此求為
    判決：(一)上訴人應給付被上訴人丙○○新台幣100萬666元，
    暨自起訴狀繕本送達翌日起至清償日止，按年息5%計算之利
    息。(二)被上訴人乙○與上訴人共有坐落台北市文山區○○○
    路○段206-2號房屋（建號2003）面積85.34平方公尺，准予
    變賣，並按被上訴人乙○應有部分1/2 ，上訴人甲○○應有
    部分1/2 比例分配之。(三)願供擔保，請准宣告假執行。
二、上訴人則以：(一)就被上訴人丙○○部分：系爭建物雖於68年
    間使用執照申請書中記載起造人為高秋敏、鄭敏光，但始終
    未為第一次建物登記，72年06月10日上訴人因法院拍賣謝金
    雀財產而取得已經登記之系爭建物應有部分1/2所有權 ，占
    有全部系爭建物，則上訴人所占有未為建物第一次登記之1/
    2 部分，鄭敏光並無所有權，被上訴人丙○○亦無從繼承鄭
    敏光原始起造人之身分，而主張其繼承系爭房屋 1/2之所有
    權。從而，被上訴人丙○○主張89年9月4日因繼承取得系爭
    建物1/2所有權，即無理由。且依據原審法院75年偵字第160
    76號不起訴處分書內容以觀，系爭建物 1/2未登記之應有部
    分應屬台北市福德神祭祀公業之財產。被上訴人丙○○於93
    年11月15日始為該1/2建物第一次登記 ，則被上訴人丙○○
    主張上訴人侵害其權利，無權占有使用共有物，而有不當得
    利，並自89年9月4日繼承時起計算上訴人之不當得利。然丙
    ○○並非因繼承自89年 9月4日取得系爭建物1/2之所有權，
    自不得請求其非所有權人期間之不當得利。(二)就乙○部分：
    被上訴人丙○○對系爭建物係因第一次登記取得，而非繼承
    ，丙○○並非原始起造人，其登記已有錯誤，無從取得所有
    權，縱將系爭建物1/2轉賣給被上訴人乙○ ，乙○亦非所有
    權人，上訴人對乙○塗銷所有權登記之訴仍在訴訟繫屬中等
    語，資為抗辯。
三、原審對於被上訴人之請求，判決：(一)被上訴人乙○與上訴人
    共有坐落台北市文山區○○○路 ○段 206之 2號房屋（建號
    2003）總面積85.34平方公尺 （附屬建物平台3.61平方公尺
    ），准予變賣，並按被上訴人乙○應有部分 1/2，上訴人應
    有部分1/2比例分配之 ；(二)上訴人應給付被上訴人丙○○26
    萬28元，及自94年5月6日起至清償日止，按年息5%計算之利
    息，而駁回被上訴人丙○○其餘之訴（被上訴人丙○○就駁
    回部分，未據聲明不服，已告確定）。上訴人就其敗訴部分
    聲明不服，提起上訴。上訴聲明：(一)原判決不利於上訴人部
    分（含分割方法）廢棄，並就原物准予分割。(二)上開廢棄部
    分，被上訴人在第一審之訴及假執行之聲請均駁回。被上訴
    人答辯聲明則求為判決駁回上訴。
四、兩造不爭執之點：
  (一)兩造對被上訴人提出之建物謄本、上訴人提出之使用執照、
    土地登記申請書等影本之記載內容，均不爭執。
  (二)房屋出租每月3萬8千元，均由上訴人收受。
五、本院整理後之爭點：
  (一)被上訴人乙○是否為真正所有權人？及被上訴人丙○○是否
    因繼承而為所有權人？
  (二)系爭建物是否以原物分割抑變賣為宜？
  (三)計算不當得利之方式？
六、爭點一：被上訴人乙○是否為真正所有權人？及被上訴人丙
    ○○是否因繼承而為所有權人？
  (一)按民法第 759條規定：「因繼承、強制執行、公用徵收或法
    院之判決，於登記前已取得不動產物權者，非經登記，不得
    處分其物權」，可見因繼承關係而取得之不動產物權，未登
    記前僅不得處分其物權，而非未取得其權利。
  (二)經查，被上訴人丙○○之父鄭敏光於89年7月6日過世，除被
    上訴人丙○○外之其餘繼承人聲明拋棄繼承，被上訴人自因
    繼承而取得鄭敏光之遺產（包含一切權利與義務）甚明。
  (三)雙方均無爭執之系爭建物使用執照申請書（見原審卷第22頁
    ），關於時間上之記載，於68年8月3日申請，68年 8月16日
    核准（台北市工務局68使字第1239號），故被上訴人丙○○
    取得建物第一次登記（應有部分1/2）之登記時間雖為93年1
    1月15日，但原因發生日期卻係68年8月16日，可見被上訴人
    丙○○取得建物所有權實際上原因發生日期為68年 8月16日
    ，即系爭建物使用執照被核准之日期。
  (四)本件使用執照上載明之起造人為高秋敏、鄭敏光（見本院卷
    第16頁），而始終未為第一次建物登記。72年 6月10日上訴
    人因法院拍賣謝金雀財產而取得已經登記之系爭建物應有部
    分1/2所有權。然另外之應有部分1/2權利之歸屬，上訴人與
    被上訴人丙○○之父鄭敏光已有爭執，但未經登記前行政機
    關之意見係上訴人與被上訴人丙○○之父鄭敏光為系爭建物
    之共有人，共列為納稅義務人，有卷附台北市稅捐稽徵處函
    可憑（見原審調解卷第13頁）。可見上訴人由原起造人之一
    高秋敏處輾轉經由拍賣取得應有部分1/2 ，並不影響被上訴
    人丙○○自其父鄭敏光（另一起造人）繼承而取得未經建物
    第一次登記之不動產。事實上 ，此雙方有爭執之應有部分
    1/2，在68年8月16日建物使用執照已被核准，而起造人之一
    鄭敏光雖未為系爭建物第一次登記，但並不影響系爭建物因
    建築而原始取得，故該應有部分 1/2係歸起造人之一鄭敏光
    所有，僅未經登記而已。
  (五)嗣89年7月6日鄭敏光過世，除被上訴人丙○○外之其餘繼承
    人聲明拋棄繼承，有卷附台北地方法院家事法庭通知可憑（
    見原審調解卷第15頁），被上訴人丙○○自因繼承而取得系
    爭建物應有部分1/2所有權。其於94年1月24日將系爭房屋所
    有權 1/2賣予被上訴人乙○，並辦理所有權移轉登記完畢，
    有卷附建物謄本可稽（見原審調解卷第16頁），故被上訴人
    乙○確為系爭建物應有部分1/2真正所有權人 。上訴人主張
    ：被上訴人丙○○以不正當方法取得系爭建物應有部分 1/2
    所有權，而非繼承取得，且被上訴人乙○亦非真正所有權人
    云云，自不足採。
  (六)上開事證已明確，上訴人所稱另案訴訟中（上訴人對被上訴
    人乙○之塗銷所有權登記之訴），而請求本件分割共有物之
    訴訟應俟該塗銷所有權登記之訴判決確定後，再進行審理判
    決者，當無意義；且依據原審法院75年偵字第16 076號不起
    訴處分書內容以觀，系爭房屋 1/2未登記之應有部分應屬台
    北市福德神祭祀公業者，僅屬有無刑事責任之參考，自無法
    拘束本院實質私法關係之認定，併此敘明。
七、爭點二：系爭建物是否以原物分割抑變賣為宜？
  (一)查系爭房屋鄰近公館地區，並位處1樓，附近相同1樓多作商
    店使用，如以原物分割，不惟店面過於狹小，無法供作一般
    商店正常使用，將喪失其最佳經濟效益，況系爭房屋內部衛
    浴設備及水電管線均僅一式規劃，若以原物分割，雙方各自
    因分割而得之物勢必生活機能不全，造成雙方起居不便，顯
    非適當之分割方法。
  (二)次查建築法第73條規定：「建築物應依核定之使用類組使用
    ，其有變更使用類組或有第九條建造行為以外主要構造、防
    火區劃、防火避難設施、消防設備、停車空間及其他與原核
    定使用不合之變更者，應申請變更使用執照。」，有卷附台
    北市建築管理處95年9越13日北部都照字第09570377100號函
    可憑（見本院卷第130頁），故領有使用執照建物之停車空
    間未經申請變更使用執照前，不得任意廢止。況查地籍測量
    實施規則第 288條規定：「辦理建物分割，應以已辦畢所有
    權登記，法令並無禁止分割，及已經增編門牌號或所在地址
    證明，且其分割處已有定著可為分隔之樓地板或牆壁之建物
    為限，亦有卷附台北市古亭地政事務所95年 9月4日北市古2
    字第09531504880號函可稽（見本院卷第121頁），是以，本
    案如欲將地面層分割，應符合上開規定。末查，系爭建物其
    中有長6公尺、寬7.5公尺之停車場，此有卷附台北市古亭地
    政事務所建物測量圖可憑（見本院卷第22頁），且中間並無
    定著可為分隔之樓地板或牆壁以為分割基準，揆諸上揭說明
    ，系爭建物之停車場不得任意廢止，顯難以現物分割，自應
    以變賣為宜。上訴人主張系爭建物不宜變賣，應以現物分割
    云云，亦不足採。
八、爭點三：計算不當得利之方式？
  (一)雙方之計算式：1.被上訴人之計算方式為：89年7月6日繼承
    至94年1月24日轉讓止，期間有4年 4月20日，上訴人於93年
    起以每月租金3萬8000元，依每月各半之租金即1萬9000元計
    算上訴人之不當得利，上訴人應返還之金額為100萬666元。
    2.被上訴人最後主張之計算為：上訴人登記為所有權人93年
    11月15日至94年1月24日轉讓止，實際上僅擁有所有權2個月
    又8天，依財政部租金標準計算之僅1萬1641元。
  (二)但被上訴人之計算方式並未舉證證明93年以前房屋出租情形
    ，而上訴人之計算式也與民法第 759條得因繼承而於登記前
    取得不動產物權之規定相左，二者均不足取。故應在上訴人
    無爭執之租約期間，採被上訴人之計算方式 （以每月租金3
    萬8000元計算），而在被上訴人未舉證證明另有出租之情形
    下，採取上訴人之計算方式為之（財政部之租金標準）。而
    上訴人無爭執之租約起於93年11月（見原審卷第40頁）。
  (三)經計算（103984+52060=156044元）：
    1.93年11月以前：
      以財政部公告之台北市房屋當地年租金標準及系爭房屋每
      年之評定現值（見原審卷第53-54頁） 。以每年房屋評定
      價格之特定比例計算租金，住家89、90年為20% 91至93年
      為19%。計算式為：89年9-12月，265700x20%x1/3年=1771
      3元。
      90年01-12月，262400*20%*1年=52480元。
      91年01-12月，259100*19%*1年=49229元。
      92年01-12月，255700*19%*1年=48583元。
      93年01-10月，252400*19%*5/6年=39963元。
      共計207968元，因被上訴人所有權應有部分為1/2 ，故應
      計207,968×1/2=103,984元。至於上訴人稱因被上訴人丙
      ○○負擔其怠於登記之1/2損害發生責任者 ，於法無憑，
      附此敘明。
    2.93年11月以後至94年 1月24日被上訴人丙○○轉讓所有權
      止：共計2.74個月，每月上訴人之不當得利為5萬60元（
      計算式：租金×1/2=19000元，19000x2.74= 52060元）。
  (四)被上訴人丙○○請求於15萬6044元及自起訴狀繕本送達翌日
    即94年5月6日起至清償日止，按年息5%計算利息之範圍內為
    有理由，超過部分為無理由應予駁回。
九、綜上，被上訴人乙○依民法第824條、第179條規定，請求將
    系爭建物准予變賣，應按被上訴人乙○應有部分1/2 ，及上
    訴人應有部分1/2比例分配之 。被上訴人丙○○請求上訴人
    給付不當得利15萬6044元及自起訴狀繕本送達翌日起即94年
    5月6日至清償日止，按年息5%計算之利息，洵屬正當，應予
    准許。至逾此範圍之請求，為無理由，不應准許。原審就上
    開應准許部分，為被上訴人勝訴之判決，經核並無不合。上
    訴意旨指摘原判決此部分不當，求予廢棄改判，為無理由，
    應予駁回。至上開不應准許部分，原審為被上訴人勝訴之判
    決，自有未合，上訴意旨指摘原判決此部分不當，求予廢棄
    改判，為有理由，自應由本院予以廢棄改判如主文所示。
十、本件事證已臻明確，兩造其餘攻擊防禦方法，核與判決結果
    已不生任何影響，不再贅述，併此敘明。
十一、據上論結，本件上訴為一部有理由、一部無理由，依民事
      訴訟法第450條、第449條第1項、第79條、第85條第1項前
      段，判決如主文。
中    華    民    國    95    年    11    月    21    日
                    民事第三庭
                        審判長法  官  林敬修
                              法  官  張靜女
                              法  官  劉勝吉
正本係照原本作成。
不得上訴。
中    華    民    國    95    年    11    月    22    日
                              書記官  李翠齡


司法院資訊處製作；財團法人民間司法改革基金會備份。
